【裁判字號】    93,上更(一),418
【裁判日期】    950216
【裁判案由】    詐欺
【裁判全文】
臺灣高等法院刑事判決             93年度上更(一)字第418號
上  訴  人
即  被  告  子○○
選任辯護人  蔡樹基律師
上  訴  人  戊○○
即  被  告
選任辯護人  李明諭律師
            陳逸華律師
            蔡鎮隆律師
上列上訴人因詐欺案件，不服臺灣板橋地方法院91年度訴字第52
3號，中華民國92年9月3日、92年9月26日第一審判決（起訴案號
：臺灣板橋地方法院檢察署90年度偵字第15142號），提起上訴
，判決後，經最高法院發回更審，本院更為判決如下：
    主  文
原判決撤銷。
戊○○、子○○均無罪。
    理  由
一、公訴意旨略以：被告子○○、戊○○與蔡清邵、甲○○、乙○○、寅○○等人，基於意圖為自己不法所有常業詐欺之犯
    意聯絡，由蔡清邵出資新台幣（下同）100萬元，虛設「富
    貴堂有限公司」，復偽稱「阿拉丁公司」（以下統稱富貴堂
    公司），甲○○、乙○○為實際負責人，子○○則負責訂貨
    、催貨、出貨、會計、員工出勤狀況等相關事宜，寅○○則
    負責推銷貨物、戊○○則負責送貨。蔡清邵、甲○○、乙○○、子○○、寅○○、戊○○等人並以台北縣新莊市○○路
    149號1樓，作為富貴堂公司之門市營業處，倉儲地點則在桃
    園縣龜山鄉陳厝坑49之13號（下稱龜山倉庫），復由甲○○
    以其名義，申請開立香港上海匯豐銀行建國分行帳號
    000000000號帳戶、彰化商業銀行土城分行帳號000000000號
    帳戶、台北市第五信用合作社中山分社帳號000000000號帳
    戶，作為向商家詐騙貨物之用，蔡清邵、甲○○、乙○○、
    子○○、寅○○、戊○○等人皆因而足恃以為生。蔡清邵等
    人遂於民國（下同）89年9月起，以先訂購小額貨物，並事
    後皆清償貨款之積極方式，或隱瞞不欲給付貨款之消極方式
    ，使浩暘貿易有限公司（下稱浩暘公司）負責人丁○○、業
    務己○○、宏昇企業社負責人曾裕隆、泰育企業有限公司（
    下稱泰育公司）負責人吳永芳、秘書張秀春、金寶珍紙行負
    責人林重雄、神鷹香鋪負責人壬○○、加盟有限公司（下稱
    加盟公司）負責人癸○○、林怡豐製粉廠負責人林武平、詠
    吉消防器材實業有限公司（下稱詠吉公司）經理卯○○、舜
    發貿易有限公司（下稱舜發公司）負貴人辛○○等人心生信
    任，蔡清邵等人復於同年11月、12月間，向上開公司或商號
    （下稱受害公司或商號）定貨，使受害公司或商號之負責人
    或相關承辦人員不疑有他，因而給付富貴堂公司五路財神金
    、四開袋裝錫箔金元寶、財庫金、拜拜香、蠟燭、卦金、壽
    金、大銀、小銀、蓮花燈座、香果油等祭祀用品，以及滅火
    器六支，並送至富貴堂公司之龜山倉庫，由甲○○、乙○○
    、子○○等人簽收，總計應向富貴堂公司收取之貨款，浩暘
    公司約為00000000元、宏昇企業社約為0000000元、泰育公
    司約為0000000元、金寶珍紙行約為892964元、神鷹香鋪約
    為128400元、加盟公司約為0000000元、林怡豐製元粉廠
    0000000元、詠吉公司437700元、舜發公司0000000元。甲○○、乙○○則交付以甲○○名義所開立之上開付款銀行之支
    票予受害公司或商號，以抵付貨款。又甲○○、乙○○因恐
    受害公司或商號發現其等詐欺犯行，而欲索討遭詐騙之貨物
    ，遂委由子○○另行承租台北縣林口鄉○○路39之55號一址
   （下稱林口倉庫），作為上開詐騙所得貨物再行售出前之堆
    放場所後，再由甲○○、乙○○將上開贓物轉售予曾芳玉香
    舖、龍吉堂香舖、點好香香舖及其他數目、名稱不詳之商號
    。嗣因上開支票屆期皆不獲兌現，甲○○、乙○○二人復聯
    絡無著，丁○○、己○○、曾裕隆、張秀春、林重雄、壬○○、癸○○、林武平、卯○○、辛○○等人始知受騙，因認
    被告等共同涉犯刑法第340條之常業詐欺罪嫌云云。
二、按犯罪事實應依證據認定之，無證據不得推定其犯罪事實；
    又不能證明被告犯罪者，應諭知被告無罪之判決；刑事訴訟
    法第154條及第301條第1項分別定有明文。次按刑事訴訟法
    上所謂認定犯罪事實之證據，係指足以認定被告確有犯罪行
    為之積極證據而言，該項證據自須適於被告犯罪事實之認定
    ，始得採為斷罪資料。事實之認定應憑證據，如未能發現相
    當證據或證據不足以證明，自不能以推測或擬制之方法，以
    為裁判基礎。且認定不利於被告之事實，須依積極證據，苟
    積極證據不足為不利於被告事實之認定時，即應為有利於被
    告之認定，更不必有何有利之證據；又告訴人之告訴，係以
    使被告受刑事追訴為目的，是其陳述是否與事實相符，仍應
    調查其他證據以資審認，最高法院29年上字第3105號、30年
    上字第816號、52台上字第1300號判例參照）。
三、訊據被告子○○、戊○○堅決否認有前揭犯行，被告子○○
    辯稱：伊是管理倉庫，出貨就出貨，貨的來源伊不清楚，都
    是老闆接洽的等語；被告戊○○則辯稱：伊不認識受害廠商
    ，伊都不曉得，工作中也沒有聽過，也沒有叫過貨，業務上
    伊都不清楚，伊係於12月初進公司，他們之前做何事伊均不
    清楚等語。
四、公訴人認被告等涉有常業詐欺罪嫌，無非以告訴人丁○○、
    丑○○、壬○○、癸○○、卯○○、辛○○、告訴代理人張
    秀春、被害人曾裕隆，及證人己○○、富貴堂林口倉庫所有
    人莊李常、富貴堂公司之員工庚○○、丙○○及林怡豐製粉
    香料廠負責人林武平之子林聖寬偵查中之指訴或證述，佐以
    被告甲○○、乙○○之出入境資料、富貴堂公司董事名單、
    各受害公司廠商所出具之買賣確認單、到貨通知、應收帳款
    明細表、出貨單、未兌現票據明細表、送櫃單、估價單、應
    收帳款明細表、付款、服務卡、便條紙、送貨單、支票退票
    理由單、名片、銀行存摺、交易明細表、支票影本、銀行函
    件、票據交換所函件、照片等為其主要論據。
五、然查：
（一）按刑法詐欺罪之成立，以意圖為自己或第三人不法之所有
      ，以詐術使人將本人或第三人之物交付為要件，所謂以詐
      術使人交付，必須被詐欺人因其詐術而陷於錯誤，若其所
      用方法不能認為詐術，亦不致使人陷於錯誤，即不構成該
      罪（最高法院46年台上字第260號判例參照）。
（二）查本件依檢察官起訴之內容及被告等前述之辯解，足見本
      件之關鍵厥檢察官之所舉提之證據是否得資為被告等是否
      與另被告蔡清邵、甲○○、乙○○、寅○○等人，有基於
      意圖為自己不法所有之詐欺犯意聯絡或行為分擔，而向前
      述各受害廠商，佯以前述不能兌現或不欲使之兌現之支票
      付款、或少部分付款以取得信任之詐術，使前述各受害廠
      商陷於錯誤而取得各該祭祀用品、滅火器等物，嗣並轉售
      得利之證明，關乎此，前述出入境資料、富貴堂公司董事
      名單、各受害公司廠商所出具之買賣確認單、到貨通知、
      應收帳款明細表、出貨單、未兌現票據明細表、送櫃單、
      估價單、應收帳款明細表、付款、服務卡、便條紙、送貨
      單、支票退票理由單、名片、銀行存摺、交易明細表、支
      票影本、銀行函件、票據交換所函件、照片等於法均非適
      合之證明。
（三）另本件依富貴堂公司設立登記表、董事股東各單所載（見
      15142號偵查卷第350至第352頁），富貴堂公司於89年11
      月18日設立登記，其股東為乙○○、蔡清邵、甲○○、連
      錦雲、連瑪琍等5人，而被告子○○係因甲○○之引介始
      於89年11月14日進入富貴堂公司擔任倉庫管理員，此業經
      證人庚○○於本院前審審理時證述「子○○跟我一樣的工
      作，負責進出貨，我被開除後，他來接」等語明確（見上
      訴卷第107頁）；另證人丙○○於警訊中亦陳稱「子○○
      負責進貨、出貨及倉庫管理」（第15142號偵查卷第346頁
      ）；復於本院前審審理時結證稱被告子○○係負責監督伊
      出貨（見上訴卷第173頁），足證被告子○○前述係係受
      雇於富貴堂公司，負責進出貨及倉庫管理所辯，尚非子虛
      ；另據於本院前審審理時證人庚○○證稱伊並不認識被告
      戊○○，被告子○○亦證稱被告戊○○係於89年12月初到
      富貴堂任職等語（見上訴卷，第108、110頁），足證被告
      戊○○係於證人庚○○離職後，即89年12月初方任職於富
      貴堂公司，益證被告戊○○前述伊係於12月初始任職之所
      辯，亦與事實相符，至堪採信。
（四）而浩暘公司負責人丁○○於89年12月28日警訊時供稱「我
      們公司89年9月份起由蔡清邵帶甲○○、丁陽前來我們公
      司以『富貴堂有限公司』表示向我們公司訂購祭祀用品。
      」等語並提出89年10月31日、11月24日乙○○簽名之買賣
      確認單（見15142號偵查卷第152、225至228頁），宏昇企
      業社負責人曾裕隆亦於90年1月5日警訊中供稱「大約89年
      10月份起由甲○○、乙○○前來我們公司以『阿丁有限公
      司』，表示向我們公司訂購祭祀用品。... 阿丁有限公司
      都是甲○○、乙○○和一位不知名的小姐訂貨」等語（見
      15142號偵查卷第244、245頁），泰育公司秘書張秀春於
      89年12月28日警訊中亦供稱「89 年8月份，『富貴堂有限
      公司』負責人甲○○至本公司洽購4個貨櫃的金紙，...
      乙○○並開立他弟甲○○為發票人的支票支付貨款，但
      最後支票都跳票了。」等語（見15142號偵查卷第254頁）
      ；神鷹香鋪負責人壬○○於90年1月5日警訊中供稱「我們
      公司自89年9月份起甲○○打電話至我們公司說要訂購香
      環200箱」等語（見15142號偵查卷第284頁）。加盟公司
      負責人癸○○於90年1月5日警訊筆錄供稱「我們公司自89
      年9 月份起由蔡清邵、甲○○、乙○○一同前來我們公司
      以『阿拉丁有限公司』（89年10月後改為富貴堂有限公司
      ）表示要向我們公司訂購祭祀用品」等語（見15142號偵
      查卷第289頁）；林怡豐製粉香料廠員林聖寬於90年1月5
      日警訊時供稱「我們公司自89年11月起甲○○、乙○○前
      來我們公司以『富貴堂有限公司』、『阿拉丁有限公司』
      表示要向我們公司訂購祭祀用品」等語（見15142號偵查
      卷第298頁）；詠吉公司經理卯○○於90年1月5日警訊時
      供稱「本公司業務員李文恆於89年11月22日到桃園縣龜山
      鄉與客戶接洽，順道向『富貴堂有限公司』推銷本公司貨
      品，該富貴堂有限公司有一位自稱乙○○的先生立即向本
      公司訂購八支海龍滅火器」等語（見15142號偵查卷第306
      頁）；舜發公司負責人辛○○於89年12月28日警訊中供稱
      「我們公司自89年9月份起由祭清邵帶甲○○前來我們公
      司以『甲○○』名義表示向我們公司訂購祭祀用品」等語
      （見15142號偵查卷第315頁）。由上引各該各該告訴人、
      證人之供述，足見本件系爭之祭祀用品或消防器材，均係
      由另被告甲○○、乙○○出面向各受害廠商訂貨。本件被
      告等並未向各該受害廠商施用任何詐術。
（五）另於本院前審審理時證人卯○○證稱伊於89年11、12月間
      因業務上與甲○○兄弟往來，而於倉庫看到被告戊○○在
      該處進出，然不清楚其工作性質等語（見上訴卷第114頁
      ）；證人吳永芳於本院前審審理時亦證稱伊都是與甲○○
      兄弟接觸，沒見過被告子○○、戊○○（見上訴卷，第
      116頁）；證人張秀春於本院前審審理時亦證稱「是甲○○、乙○○二人向泰育公司訂貨，時間約有1年之久，從
      88年開始。... 無見過在庭之被告（指被告子○○、戊○○）。只有接觸甲○○、乙○○兄弟」（見上訴卷第169
      、170頁）；證人丙○○於本院前審審理時亦證稱被告戊○○沒有幫老闆開過車，只是幫忙送貨，覺得被告戊○○
      不可能是股東，被告戊○○沒有訂過貨，伊很少在公司看
      到他（見上訴卷第178、179頁）；證人己○○於本院前審
      審理時亦證稱被告戊○○沒有欺騙到該公司的貨或是貨款
      ，亦無在8、9月間訂貨（見上訴卷第212頁）等語，足證
      被告子○○、戊○○並未與各該被害廠商之負責人或承辦
      人有何接觸，被告等自無可能對之有何施用詐術之行為。
      而如前述被告等係受雇於另被告甲○○、乙○○兄弟之受
      僱人，是其等依僱用人之指示、監督，分別負責進出貨、
      倉庫管理或送貨，依日常生活經驗法則，此乃受僱人依契
      約所應負之私法義務，其依約所為之進出貨、倉庫管理或
      送貨等行為，於法尚不得遽以犯意聯絡及行為分擔視之。
（六）雖證人己○○於90年2月7日之警訊供稱被告子○○是負責
      訂貨，並有該公司89年11月22日買賣確認單附卷為憑（見
      15142號偵查卷第237、243頁），另被告子○○於90年8月
      9日警訊中自承於89年11月20日至台北縣林口鄉中湖村中
      湖39之55號地址向莊李常承租倉庫，此亦與莊李常於警訊
      時之供述相符（見15142號偵查卷第148頁），被告子○○
      此部分供述堪認為真實。惟上開事實被告子○○辯稱伊係
      受甲○○之指示，該買賣確認單係甲○○與浩暘公司商定
      後，方交代被告簽字確認等語，經查證人己○○於本院前
      審審理時證稱，伊到乙○○的公司有見到子○○，他正與
      庚○○在出貨，沒有看過被告子○○做公司什麼業務，係
      因伊之老闆原來認識甲○○兄弟所以信任他們等語（見上
      訴卷第213至214頁），參以其他浩暘公司之買賣確認單均
      係另被告甲○○所簽（見15142號偵查卷第225至228頁）
      ，且浩暘公司所收之貨款支票亦均為甲○○所開（見
      15142號偵查卷第241、242頁），是該買賣確認單縱有被
      告子○○之簽字，惟如前述，被告子○○係受雇於另被告
      甲○○、乙○○兄弟之受僱人，是其依僱用人之指示、監
      督，所為貨物管理之行為，依日常生活經驗法則，此乃受
      僱人依契約所應負之私法義務，其依約所為之貨物管理行
      為，於法尚不得遽以犯意聯絡及行為分擔視之，更不得遽
      以該筆交易即係由被告子○○所商訂之認定。此外復無其
      他證據足證該筆交易係由被告子○○所商訂等情，自不能
      僅憑被告子○○於其中一張買賣確認單簽名，即遂認被告
      子○○有何共同詐欺犯行。另被告子○○承甲○○之命承
      租林口倉庫，衡諸日常事理，以被告子○○任倉庫管理員
      之職責而言，亦屬份內之事，於法亦不得僅執此一端即推
      斷被告對該倉庫之存貨係贓物知情，再推認被告關於本件
      被訴詐欺犯行有意思之聯絡或行為之分擔。
（七）綜上所述，本件被告等前述否認犯行之所辯，經核尚非子
      虛，檢察官所據以起訴被告等本件犯行之證據，於法亦均
      非本件被告等被訴犯行之適合證明。
六、此外復查無其他積極證據足資證明被告等有何常業詐欺犯行
    ，是不能證明被告等犯罪，爰應為其等均無罪之諭知。
七、原審就卷內所存各項證據，未詳予勾稽、審認，遽為被告等
    均有罪之認定，並予科刑，顯有未洽。被告等上訴意旨，就
    此指摘原判決不當，求予撤銷改判，為有理由，應由本院將
    原判決撤銷，另為被告等均無罪之諭知，如主文第2項所示
    。
據上論斷，應依刑事訴訟法第369條第1項前段、第364條、第301
條第1項前段，判決如主文。
中    華    民    國    95    年    2    月    16    日
                  刑事第三庭審判長法  官  許國宏
                                  法  官  洪光燦
                                  法  官  林銓正
以上正本證明與原本無異。
檢察官如不服本判決，應於收受送達後10日內向本院提出上訴書
狀，其未敘述上訴之理由者並得於提起上訴後10日內向本院補提
理由書（均須按他造當事人之人數附繕本）。
                                  書記官  陳玲憶
中    華    民    國    95    年    2     月    21    日


司法院資訊處製作；財團法人民間司法改革基金會備份。
